ACORDAO-COMPLETO-2441822

ACÓRDÃO 2300/2022 ATA 12/2022 - PRIMEIRA CÂMARA

VISTOS, relatados e discutidos estes autos de recurso de reconsideração interposto por Saul Nunes Bemerguy, em face do Acórdão 3202/2019-TCU-Primeira Câmara, mantido pelo Acórdão 10446/2019-TCU-Primeira Câmara.
ACORDAM os Ministros do Tribunal de Contas da União, reunidos em sessão da Primeira Câmara, ante as razões expostas pelo Relator e com fundamento nos artigos 32, inciso I, e 33 da Lei 8443/1992, em:
9.1. conhecer do recurso de reconsideração para, no mérito, negar-lhe provimento;
9.2. dar ciência desta deliberação ao recorrente.

Recurso de reconsideração em tomada de contas especial

Primeira Câmara

Prefeitura de Tabatinga - AM.

3. Interessados/Responsáveis/Recorrentes:
3.1. Interessado: Fundo Nacional de Desenvolvimento da Educação (00.378.257/0001-81).
3.2. Responsável: Saul Nunes Bemerguy (XXX.110.802-XX).
3.3. Recorrente: Saul Nunes Bemerguy (XXX.110.802-XX).

13.1. Ministros presentes: Benjamin Zymler (na Presidência), Walton Alencar Rodrigues (Relator) e Vital do Rêgo.
13.2. Ministro-Substituto convocado: Augusto Sherman Cavalcanti.
13.3. Ministro-Substituto presente: Weder de Oliveira.

ACORDAO-COMPLETO-2541861

Acórdão 3693/2022 - Primeira Câmara

WALTON ALENCAR RODRIGUES

Ministro-Substituto Weder de Oliveira.

Transcrevo instrução cuja proposta foi acolhida por diretor de subunidade da Secretaria de Recursos (peças 90/91) :
"INTRODUÇÃO
1.	Trata-se de recurso de reconsideração interposto por Saul Nunes Bemerguy (peças 69-70, 83-84) , então prefeito do Município Tabatinga/AM (gestão 2009-2012) , contra o Acórdão 3202/2019-TCU-Primeira Câmara (peça 40) , de relatoria do Ministro Weder de Oliveira, com o seguinte teor:
ACORDAM os ministros do Tribunal de Contas da União, reunidos em sessão da 1ª Câmara, ante as razões expostas pelo relator, em: 
9.1. rejeitar as alegações de defesa apresentadas pelo Sr. Saul Nunes Bemerguy; 
9.2. julgar irregulares, com fundamento nos arts. 1o, I, 16, III, "c", da Lei 8.443/1992 c/c os arts. 19 e 23, III, da mesma lei e com arts. 1o, I, e 209, III, 210 e 214, III, do RI/TCU, as contas do Sr. Saul Nunes Bemerguy, e condena¿-lo ao pagamento das quantias a seguir especificadas, com a fixação do prazo de 15 (quinze) dias, a contar da notificação, para que comprove, perante este Tribunal (art. 214, III, "a", do RI/TCU) , o recolhimento da dívida aos cofres do Fundo Nacional de Desenvolvimento da Educação (FNDE) , atualizada monetariamente e acrescida dos juros de mora, calculados a partir das datas discriminadas ate¿ a data do recolhimento, na forma prevista na legislação em vigor: 
	Data da ocorrência
	Valor do débito (R$) 

	17/12/2009
	49.425,00

	22/12/2009
	44.520,00

	23/12/2009
	52.310,00 

9.3. aplicar ao Sr. Saul Nunes Bemerguy a multa prevista no art. 57 da Lei 8.443/1992 c/c o art. 267 do RI/TCU, no valor de R$ 40.000,00 (quarenta mil reais) , fixando-lhe o prazo de 15 (quinze) dias, a contar da notificação, para que comprove, perante este Tribunal (art. 214, III, "a", do RI/TCU) , o recolhimento da dívida aos cofres do Tesouro Nacional, atualizada monetariamente desde o presente acórdão ate¿ a do efetivo recolhimento, se for paga após o vencimento, na forma da legislação em vigor; 
9.4. autorizar, desde logo, nos termos do art. 28, II, da Lei 8.443/1992, a cobrança judicial das dívidas, caso não atendidas as notificações; 
9.5. em atendimento ao disposto no § 3º do art. 16 da Lei 8.443/1992, encaminhar cópia da presente deliberação a¿ Procuradoria da República no Estado do Amazonas. 
HISTÓRICO
2.	Trata-se de tomada de contas especial (TCE) instaurada pelo Fundo Nacional de Desenvolvimento da Educação (FNDE) , em desfavor do Sr. Saul Nunes Bemerguy, ex-Prefeito do Município Tabatinga/AM (gestão 2009-2012) . A TCE foi motivada em razão da impugnação parcial dos recursos repassados a¿ conta do Programa Nacional de Alimentação Escolar (Pnae) , no exercício de 2009, normatizado pela Resolução CD/FNDE 38, de 16/7/2009. Para a execução do Pnae, foram repassados ao município, no exercício de 2009, o montante total de R$ 712.148,80. 
3.	Na avaliação do tomador de contas, consubstanciada no Relatório TCE 301/2017 (peça 20) , verificou-se que parte dos recursos repassados foi executada no mês de dezembro, sem que houvesse a respectiva comprovação de distribuição de alimentos às escolas. 
4.	No âmbito desta Corte, foi realizada a citação do responsável (peça 30, AR à peça 33) , que apresentou suas alegações de defesa às peças 34-35. Os argumentos, contudo, não foram suficientes para afastar as irregularidades discutidas. 
5.	Posto isso, o processo foi apreciado nos termos do Acórdão 3202/2019-TCU-Primeira Câmara (peça 40) , na forma transcrita no item Introdução.
6.	Irresignado, o ex-gestor opôs embargos de declaração (peça 55) , os quais foram conhecidos e, no mérito, rejeitados, nos termos do Acórdão 10446/2019-TCU-Primeira Câmara (peça 57) . 
7.		Neste momento, o Sr. Saul Nunes Bemerguy interpõe recurso de reconsideração (peças 69-70, 78-79, 83) , o qual se passa a analisar. 
ADMISSIBILIDADE
8.		O exame preliminar de admissibilidade propôs o não conhecimento do recurso, por restar intempestivo e não apresentar fatos novos (peça 72) . No entanto, o Exmo. Sr. Ministro-Relator Walton Alencar dissentiu do encaminhamento aventado, nos seguintes termos (peça 87) : 
Considerando que o Tribunal, mediante Acórdão 10446/2019-TCU-Primeira Câmara, conheceu embargos de declaração intempestivos (decorridos 12 dias da ciência) , divirjo dos pareceres quanto ao não conhecimento do recurso de reconsideração Saul Nunes Bemerguy, uma vez que falha cometida pelo julgador não pode prejudicar a parte.
Dessa forma, nos termos do artigo 32 e 33 da Lei 8.443/1992, conheço do recurso interposto por Saul Nunes Bemerguy e restituo os autos à Serur para análise de mérito do pedido.
9.	Posto isso, o recurso foi conhecido. 
MÉRITO                                                                                                                                                                                                                                                                                                                                                                                                                                                                                                                                                                                                                                                                                                                                                                                                                                                                                                                                                                                                                                                                                                                                                                                                                                                                                                                                                                                                                                                                                                                                                                                                                                                                                                                                                                                                                                                                                                                                                                                                                                                                                                                                                                                                                                                                                                                                                                                                                                                                                                                                                                                                                                                                                                                                                                                                                                                                                                                                                                                                                                                                                                                                                                                                                                                                                                                                                                                                                                                                                                                                                                                                                                                                                                                                                                                                                                                                                                                                                                                                                                                                                                                                                                                                                                                                                                                                                                                                                                                                                                                                
10.	Delimitação 
10.1.	Constitui objeto do recurso analisar se: 
a)	não houve comprovação do efetivo dano ao erário (peça 69, p. 8-15; peça 70; peça 83, p. 8-9) ; 
b)	a multa aplicada foi desproporcional (peça 69, p. 15-19) . 
10.2.	Ato contínuo, colaciona excerto da Decisão 207/2018 do TCE/AM relativo ao Processo 14.965/2016 (peça 70) . 
11.	Da análise da potencial não comprovação de dano ao erário  
11.1.	O recorrente defende que não é devida sua condenação, visto que não há nos autos qualquer comprovação de efetivo dano ao erário, de modo a justificar o débito imposto, somado ao fato de que enfrentou dificuldades na obtenção dos documentos probantes, as quais eram alheias à sua vontade. Sua tese fundamenta-se nos seguintes argumentos:
a)	o longo lapso temporal de oito anos entre a aplicação dos recursos e a instauração desta TCE ocasionou ao recorrente dificuldades em recuperar os documentos probantes. Ao retornar à gestão municipal em 2017, os documentos referentes às gestões passadas não mais se encontravam na sede da prefeitura, em decorrência de o prefeito anterior não ter atendido as regras estabelecidas pelo Resolução 11/2016-TCE/AM, que visava a garantir a transmissão de informações e documentos nas transições de governo. O descumprimento da Resolução ensejou a interposição de representação junto ao Tribunal de Contas do Estado do Amazonas, a qual foi julgada procedente (Decisão 207/2018-TCE-Tribunal Pleno) . Diante disso, cabe ao TCU reconhecer a impossibilidade de obtenção dos documentos solicitados (peça 69, p. 8-9; peça 83, p. 9) ;
b)	conforme preconizam as recentes alterações no Decreto-Lei 4.657/1942, faz-se necessário considerar as circunstâncias práticas limitadoras da atuação do agente público. Com isso, não é devida a condenação em débito sob a tese de dano ao erário, ante a impossibilidade de apresentação dos documentos em virtude de fatos alheios à vontade do ex-gestor (peça 69, p. 9-11) ;
c)	a condenação ao ressarcimento funda-se na suposição de que as despesas realizadas no mês de dezembro de 2009 não foram destinadas à compra de alimentos para fornecimento às escolas atendidas (peça 69, p. 11; peça 83, p. 8) ;
d)	não há razões à condenação ao ressarcimento, visto que, consoante firme entendimento jurisprudencial, sequer a ausência de prestação de contas é capaz de, por si só, obrigar o responsável ao ressarcimento de valores recebidos. Isso porque vigora no âmbito da Administração Pública a necessidade de comprovação da ocorrência de efetivo dano ou apropriação indevida por parte do responsável, o que não é o caso dos presentes autos (peça 69, p. 11-14) ;
e)	para a imputação da penalidade de ressarcimento, não basta a mera ocorrência de um ato praticado em descumprimento a um preceito legal, mas sim a clara, efetiva e concreta demonstração de dano patrimonial, o qual deve ser quantificado e qualificado (peça 69, p. 14) ;
f)	a condenação em débito acarretará o enriquecimento ilícito do Estado, visto que é indevida (peça 83, p. 8) ;
g)	sob a luz da LINDB, cabe ressaltar que quaisquer irregularidades atribuídas ao gestor relativas a¿ prestação de contas sob análise, além de não demonstrarem a existência de danos aos cofres públicos, afastam-se por completo da existência de culpa grave, capaz de justificar o julgamento pela sua irregularidade e a elevada multa imposta ao gestor (peça 83, p. 9) .
Análise
11.2.	Não assiste razão ao recorrente. A alegação de dificuldades enfrentadas pelo recorrente na obtenção dos documentos necessários à prestação de contas, inclusive as derivadas de ordem política, não o socorre.  Cabe destacar que o TCU possui entendimento de que é responsabilidade pessoal do gestor o dever de prestar contas da integralidade das verbas federais repassadas. Nesse sentido são os Acórdão 3902/2016-TCU-Primeira Câmara, relator Ministro Benjamin Zymler; 12.430/2016-TCU-2ª Câmara, relatora Ministra Ana Arraes e 2.731/2016-TCU-Plenário, relator Ministro Augusto Nardes. 
11.3.	Se potenciais entraves não forem resolvidos administrativamente, a questão deve ser levada ao conhecimento do Poder Judiciário, pelo próprio responsável, por meio de ação adequada, uma vez que a responsabilidade pela comprovação da boa e regular aplicação dos recursos públicos é pessoal (Acórdão 215/2018-TCU-Plenário, relator Ministro Vital do Rêgo, 2.400/2017-TCU-Plenário, relator Ministro Marcos Bemquerer, 1.983/2018-TCU-1ª Câmara, relator Ministro Bruno Dantas e 2.511/2018-TCU-2ª Câmara, relator Ministro Aroldo Cedraz) .
11.4.	A jurisprudência pacífica nesta Corte de Contas também é no sentido de que cabe ao gestor o ônus da prova da boa e regular aplicação desses recursos, por meio de documentação consistente. Tal entendimento encontra fundamento na própria Constituição Federal, artigo 70, parágrafo único, que dispõe que "Prestará contas qualquer pessoa física ou jurídica, pública ou privada, que utilize, arrecade, guarde, gerencie ou administre dinheiros, bens e valores públicos ou pelos quais a União responda, ou que, em nome desta, assuma obrigações de natureza pecuniária", e no artigo 93 do Decreto-lei 200/1967, segundo o qual, "Quem quer que utilize dinheiros públicos terá de justificar seu bom e regular emprego na conformidade das leis, regulamentos e normas emanadas das autoridades competentes" (Acórdão 6553/2016-TCU-Primeira Câmara, relator Ministro Walton Alencar Rodrigues; 3.587/2017-TCU-2ª Câmara, relator Ministro Aroldo Cedraz; e 2.610/2016-TCU-Plenário, relator Ministro Bruno Dantas) .
11.5.	Dessa forma, o acesso à referida documentação deve ser buscado pelo próprio interessado por meio dos remédios administrativos e judiciais pertinentes, sendo sua responsabilidade inafastável, diante da obrigação pessoal de prestar contas dos recursos a ele confiados.
11.6.	Observa-se que o recorrente apresenta excerto da Decisão 207/2018 do TCE/AM relativo ao Processo 14.965/2016 (peça 70) . No entanto, tal documento não é apto a afastar a irregularidade em análise, pois  esse apenas comprova que o Sr. Raimundo Carvalho Caldas, ex-prefeito na gestão 2013-2016, foi multado em razão do atraso na constituição da Comissão de Transição de Governo, e da não observância as exigências relativas à composição da Comissão de Transição de Governo de seu mandato. Portanto, o documento não traz informação apta a justificar a ausência de comprovação da distribuição dos alimentos adquiridos no mês de dezembro/2009, durante a gestão do recorrente (mandato 2009-2012) .
11.7.	Ademais, a Decisão 207/2018 do TCE/AM (peça 70) somente socorreria ao recorrente nos atos de gestão praticados pelo Sr. Raimundo Carvalho Caldas, entre os anos de 2013 e 2016, e que impactassem sua atual gestão no município de Tabatinga/AM (mandato 2017-2020) . No entanto, os débitos discutidos são de 2009, ocorridos durante a primeira gestão do Sr. Saul Nunes Bemerguy no período de 2009 a 2012.
11.8.	Igualmente não encontra esteio o argumento de que não teria restado configurado dano ao erário. Sua responsabilidade restou clara, ante a não comprovação de distribuição às escolas de alimentos que teriam sido adquiridos com parte dos recursos repassados ao município, no valor de R$146.255,00, no mês de dezembro de 2009. 
11.9.	Somada à ausência de comprovação do envio dos alimentos às escolas em dezembro de 2009, há agravantes que fortalecem a irregularidade. Primeiramente, cabe destacar que o encerramento do período letivo ocorreu em 18/12/2009, para a zona urbana, e em 16/12/2009, para a zona rural. Não obstante, foram realizados certames licitatórios em dezembro, sendo que o resultado final das licitações ocorreu em 14/12/2009 (peça 35, p. 18) , os empenhos foram emitidos em 17/12/2009, e a suposta entrega das mercadorias teria sido iniciada em 22/12/2009 (peça 35, p. 22-23) , ou seja, já após findado o período letivo.
11.10. A irregularidade foi identificada inicialmente pela então Controladoria-Geral da União (CGU) , mediante auditoria realizada no município (peça 8-11) . Conforme a CGU (peça 10, p. 11) :
Levando em consideração a data da entrega dos itens adquiridos, identificadas a partir dos atestes registrados nas notas fiscais; a data de encerramento do ano letivo e, ainda, perante a ausência de comprovação de envio dos alimentos às escolas no mês de dezembro/2009, não foi possível identificar justificativa para os certames realizados em dezembro, da mesma forma que não foi demonstrada a destinação do material adquirido.
11.11. Cabe destacar que, de forma a verificar se o material adquirido fora entregue às escolas, a CGU solicitou a totalidade das guias de remessa de merenda escolar expedidas no mês de dezembro. No entanto, foram apresentadas guias de remessa destinadas a somente cinco escolas, sendo que a última entrega registrada naqueles documentos ocorreu em novembro de 2009 (peça 10, p. 11) . Diante disso, conclui-se que as últimas entregas realizadas em 2009 não poderiam ter envolvido os produtos adquiridos nos certames em questão, ocorridos um mês depois. 
11.12. Em suma, não há comprovação da entrega dos produtos, como também não seria possível ter sido efetivada tal distribuição, visto que as escolas estavam fechadas em decorrência das férias escolares. Em paralelo, importa destacar que o recorrente não trouxe aos autos qualquer comprovação da distribuição de tais alimentos, adquiridos ao final do ano letivo, permanecendo, assim, a irregularidade questionada sem saneamento. Tais fatos indicam que parte dos recursos repassados para alimentação escolar não beneficiou os alunos, o que corrobora a proposta de débito nos autos, deixando assente a responsabilidade do ex-gestor. 
11.13. Nesse sentido, é pacífica a jurisprudência desta Corte de Contas ao considerar que a obrigação de ressarcimento ao erário prescinde de comprovação de dolo. É suficiente a quantificação do dano, a identificação da conduta do responsável que caracterize sua culpa, seja por imprudência, imperícia ou negligência, e a demonstração do nexo de causalidade entre a conduta culposa (stricto sensu) e a irregularidade que ocasionou o dano ao erário (Acórdão 185/2016-TCU-Plenário, relator Ministro Vital do Rego; 2.367/2015-TCU-Plenário, relator Ministro Benjamin Zymler; 5.297/2013-TCU-1ª Câmara, relator Ministro José Múcio Monteiro) . 
11.14. Sobre a avaliação de sua conduta à luz das recentes modificações sofridas pela LINB, resta inalterada a conclusão dos presentes autos. O dever de indenizar os prejuízos ao erário, que não pode ser considerado uma sanção, permanece sujeito à comprovação de dolo ou culpa, sem qualquer gradação, como é de praxe no âmbito da responsabilidade aquiliana, inclusive para fins do direito de regresso (art. 37, § 6º, da Constituição Federal) . As alterações promovidas na Lei de Introdução às Normas do Direito Brasileiro (LINB) pela Lei 13.655/2018, em especial a inclusão do art. 28, não provocaram modificação nos requisitos necessários para a responsabilidade financeira por débito (Acórdão 7982/2020-TCU-Primeira Câmara, 5.547/2019-TCU-1ª Câmara, 2.391/2018-Plenário, de relatoria do Ministro Benjamin Zymler) .
11.15. Pelo exposto, as razões recursais apresentadas não merecem acolhimento. 
12.	Da análise da potencial desproporcionalidade da multa aplicada  
12.1.	O recorrente defende que a multa aplicada afronta os princípios da razoabilidade e proporcionalidade. Sua tese fundamenta-se nos seguintes argumentos:
a) as decisões exaradas nos processos administrativos exigem a devida motivação de seus atos, à luz das regras definidas na Lei 9.873/1999, bem como na LINDB, posição essa também defendida pela doutrina (peça 69, p. 17-18) ;
b) quaisquer irregularidades atribuídas ao gestor relativas à prestação de contas sob análise, além de não demonstrarem a existência de dano aos cofres públicos, afastam-se por completo da existência de culpa grave, capaz de justificar a aplicação da multa imposta ao recorrente (peça 69, p. 18-19; peça 83, p. 9) ;
c) o Acórdão 2391/2018-TCU-Plenário estabeleceu paradigma ao equiparar o conceito de erro grosseiro ao conceito de culpa grave, criando uma nova régua para medir os limites do aceitável para fins de controle da juridicidade dos atos administrativos (peça 69, p. 19) . 
Análise
12.2.	Não assiste razão ao recorrente. No tocante à multa aplicada, no montante de R$ 40.000,00, com fulcro no art. 57 da Lei 8.443/1992, esta Corte de Contas já se manifestou nos presentes autos no sentido de que o referido dispositivo prevê que tal sanção seja cominada em valor equivalente a até 100% do montante atualizado do dano ao erário. No caso concreto, a multa aplicada em razão da gravidade da infração representa cerca de 16% do valor atualizado do débito até a data da sessão em que foi prolatado o acórdão condenatório, o que demonstra que não se tratou de sanção exorbitante (voto condutor dos embargos opostos - peça 58, p. 4) . Ademais, sua motivação está devidamente registrada nos autos, conforme discutido no item anterior, sendo decorrente da não comprovação da regular aplicação dos recursos confiados ao ex-gestor, configurando grave irregularidade. 
12.3.	Sobre o Acórdão 2391/2018-TCU-Plenário, mencionado pelo então prefeito, foi realizada ampla discussão do poder sancionador à luz dos novos regramentos previstos, em especial, dos arts. 22 e 28 da LINDB. Em essência, discutiu-se o que vem a ser considerado erro grosseiro para o exercício do poder sancionatório desta Corte de Contas. Assim, o erro grosseiro foi considerado aquele que poderia ser percebido por pessoa com diligência abaixo do normal, ou seja, que seria evitado por pessoa com nível de atenção aquém do ordinário, consideradas as circunstâncias do negócio. Dito de outra forma, o erro grosseiro é o que decorreu de uma grave inobservância de um dever de cuidado, isto é, que foi praticado com culpa grave.
12.4.	No caso concreto, houve a compra de produtos alimentícios para fornecimento de merenda escolar em período em que as escolas estavam fechadas, devido às férias escolares. Somado a isso, além de o ex-gestor não ter sido capaz de confirmar a devida utilização dos alimentos em prol dos alunos, também não trouxe aos autos quaisquer informações sobre a destinação de tais produtos. Tal conduta mostra-se claramente incongruente e desalinhada com a finalidade do Programa Nacional de Alimentação Escolar, sendo, portanto, classificada como erro grosseiro, passível de ser evitado por pessoa com diligência aquém do normal, além de caracterizar grave inobservância do dever de cuidado esperado de um gestor no trato da coisa pública. 
12.5.	Posto isso, conclui-se não ser possível acatar os argumentos ofertados. 
13.	Da análise da potencial prescrição  
13.1.	Embora o recorrente não tenha apresentado alegações a esse respeito, a análise acerca de eventual prescrição se torna necessária, em razão do recente julgamento, pelo Supremo Tribunal Federal (STF) , do RE 636886 (tema 899 da repercussão geral) .
13.2.	Assim, é importante mencionar que, nos processos de controle externo, matéria de ordem pública pode ser revista de ofício ou mediante provocação da parte por simples petição, independentemente de recurso (Acórdão 1160/2015-TCU-Plenário, relator Ministro Augusto Nardes) . De mesmo modo, ressalta-se que questões de ordem pública autorizam o órgão ad quem a julgar fora do que consta nas razões ou contrarrazões do recurso (Acórdão 690/2010-TCU-Plenário, relator Ministro Augusto Nardes) .
13.3.	Os relevantes impactos do referido julgamento foram objeto de análise pela Secretaria de Recursos (Serur) nos autos do TC Processo 027.624-2018-8 (peças 151 e 153) , que, em síntese, adotou as seguintes premissas: 
a)	pela jurisprudência até então vigente, a pretensão punitiva exercida pelo Tribunal de Contas estava sujeita à prescrição, regida pelos critérios fixados no Acórdão 1441/2016-TCU-Plenário. Já quanto ao débito, a ação de ressarcimento era considerada imprescritível, por expressa previsão do art. 37, § 5º, da Constituição Federal. No entanto, ao julgar o RE 636.886, o STF conferiu nova interpretação a esse dispositivo, fixando a tese de que "é prescritível a pretensão de ressarcimento ao erário fundada em decisão de Tribunal de Contas";
b)	embora o RE 636.886 tenha por objeto a execução de acórdão condenatório proferido pelo TCU, a interpretação adotada pelo STF do art. 37, § 5º, da Constituição Federal, afeta a ação de ressarcimento como um todo, abrangendo não só a execução, mas também a pretensão condenatória. E, ao contrário da decisão proferida no julgamento do Tema 897 (RE 852.475) , no Tema 899, relativo à atuação do Tribunal de Contas, a conclusão de que a pretensão de ressarcimento é prescritível foi estabelecida de forma categórica, sem ressalvar as condutas dolosas qualificáveis como atos de improbidade;
c)	as pretensões punitiva e de ressarcimento devem observar o mesmo regime na atividade de controle externo, dado o objetivo comum da prescrição, de fixar prazo para o Tribunal de Contas agir, buscando caracterizar o ilícito, identificar seu autor, dimensionar as consequências da conduta (em especial, a quantificação do dano) e impor as consequências legais, independentemente do fato de tais consequências terem natureza punitiva ou ressarcitória;
d)	o Código Civil e a Lei 9.873/1999 constituem as duas alternativas que, de forma mais consistente, polarizam os debates acerca do regime de prescrição a ser observado no processo de controle externo. Não obstante a relevância dos fundamentos utilizados no Acórdão 1441/2016-TCU-Plenário, favoráveis à aplicação do Código Civil, a Lei 9.873/1999 adota balizas usuais no âmbito do direito público, prevê causas de interrupção em tudo compatíveis com o processo de controle externo e já vem sendo utilizada pelo STF para limitar o exercício da pretensão punitiva pelo TCU, em decisões posteriores ao Acórdão 1441/2016-TCU-Plenário. Assim, até que sobrevenha norma específica, entende-se que a prescrição das medidas de ressarcimento a cargo do tribunal de contas deve observar o regime Lei 9.873/1999;
e)	considerando, porém, que o acórdão proferido no RE 636.886 ainda está sujeito à oposição de embargos declaratórios, não é recomendável reconhecer a prescrição desde logo, ante a possibilidade de esclarecimento da decisão em sentido diverso do ora defendido (notadamente quanto aos atos dolosos) ou mesmo da modulação de seus efeitos, para preservar as ações de controle instauradas com base no entendimento jurisprudencial até então vigente;
f)	assim, nos casos em que a prescrição não tenha ocorrido por nenhum dos dois regimes (Código Civil ou Lei 9.873/1999) , o desfecho do processo não se alterará, qualquer que seja a premissa adotada (imprescritibilidade, prescritibilidade pelo Código Civil ou pela Lei 9.873/1999) , viabilizando-se o imediato julgamento. Já nas situações em que a pretensão de ressarcimento esteja prescrita por algum dos dois regimes, ou por ambos, é recomendável que o julgamento do processo seja sobrestado, até ulterior deliberação do Tribunal.
13.4.	As manifestações da Serur mencionadas anteriormente foram elaboradas quando ainda não estava disponibilizado o inteiro teor do acórdão do RE 636.886. Em nova análise, após a publicação da decisão (DJe de 24/6/2020) , inclusive mediante o cotejo com os demais votos proferidos no julgamento, conclui-se pela subsistência das premissas indicadas, cabendo destacar dois aspectos relevantes.
13.5.	O primeiro diz respeito à ressalva aos atos dolosos de improbidade. Observa-se que tanto na manifestação do TCU, como amicus curiae (peça 35 do RE 636.886) , como na manifestação do Ministério Público Federal na condição de fiscal da ordem jurídica (peça 38) , o Tema 897 foi invocado com o fim de preservar a atuação dos tribunais de contas no caso de prejuízos causados dolosamente, mediante condutas típicas de improbidade administrativa. Todavia, o pedido não foi acolhido. No ponto, não houve divergência quanto ao entendimento do relator, de que "as razões que levaram a maioria da Corte a estabelecer excepcional hipótese de imprescritibilidade, no Tema 897, não estão presentes em relação às decisões do Tribunal de Contas que resultem imputação de débito ou multa".
13.6.	O segundo aspecto diz respeito à não incidência do Código Civil no regime de prescrição do ressarcimento. Nos votos em que a questão do prazo prescricional foi abordada, a referência foi sempre ao prazo quinquenal, usualmente adotado pelas normas de direito público.
13.7.	Com essas explicações adicionais, passa-se à análise da prescrição no caso em exame, considerando-se as premissas indicadas anteriormente. 
Análise da prescrição segundo os critérios do Acórdão 1441/2016-TCU-Plenário
13.8.	O TCU tem tradicionalmente aplicado os critérios definidos no Acórdão 1441/2016-TCU-Plenário, que, em incidente de uniformização de jurisprudência, orientou-se pela aplicação do Código Civil e definiu, em linhas gerais, que a prescrição da pretensão punitiva subordina-se ao prazo geral de dez anos (Código Civil, art. 205) , contado a partir da data da ocorrência do fato e interrompido pelo ato que ordenar a citação, a audiência ou a oitiva da parte.
13.9.	Conforme já analisado na instrução à peça 36, verifica-se que não ocorreu a prescrição da pretensão punitiva. No caso em análise, tem-se que o prazo inicial para a verificação da prescrição deve ser 23/12/2009, data da última despesa questionada. Por outro lado, o ato de ordenação da citação ocorreu em 14/6/2018 (peça 29) , ou seja, há menos de 10 anos do fato inquinado.
13.10.	Considerando a premissa de que as pretensões punitiva e de ressarcimento submetem-se ao mesmo regime, conclui-se que não ocorreu a prescrição para a aplicação de multa e para a condenação ao ressarcimento, caso fossem adotados, para ambos os fins, os parâmetros definidos no Acórdão 1441/2016-TCU-Plenário.
Análise da prescrição pelo regime da Lei 9.873/1999 
13.11.	Adotando-se as premissas fixadas na Lei 9.873/1999 ao caso em exame, e considerando-se o prazo geral de cinco anos, observa-se que ocorreu a prescrição. Para tanto, é preciso considerar os seguintes parâmetros: 
a) Termo inicial: 
13.12.	A Lei 9.873/1999, art. 1º, prevê que o prazo inicial começa a contar a partir da data da prática do ato. No caso concreto, tal marco se fez presente em 23/12/2009, data da última despesa questionada. 
b) Prazo:
13.13.	A Lei 9.873/1999 apresenta um prazo geral, de cinco anos (art. 1º) , e um prazo especial, previsto no art. 1º, § 2º, a saber: "quando o fato objeto da ação punitiva da Administração também constituir crime, a prescrição reger-se-á pelo prazo previsto na lei penal". Porém, o Superior Tribunal de Justiça possui sólida jurisprudência no sentido de que a "pretensão punitiva da Administração Pública em relação à infração administrativa que também configura crime em tese somente se sujeita ao prazo prescricional criminal quando instaurada a respectiva ação penal" (REsp 1116477/DF, relator Min. Teori Albino Zavascki, 1ª Turma, DJe 22/8/2012; MS 15462/DF, relator Min. Humberto Martins, 1ª Seção, DJe 22/3/2011; e MS 14446/DF, relator Min. Napoleão Nunes Maia Filho, 3ª Seção, DJe 15/2/2011, entre outros) .
13.14. Como não se tem notícia da propositura de ação penal contra o responsável acerca dos fatos de que se trata no presente processo, fica afastada essa possibilidade. Dessa forma, será considerado o prazo geral de cinco anos. 
c) Interrupções por atos inequívocos de apuração dos fatos: 
13.15. No regime da Lei 9.873/1999, a prescrição se interrompe "por qualquer ato inequívoco, que importe apuração do fato" (art. 2º, II) , conforme a seguir: 
1) em 10/5/2010, Relatório de Fiscalização 01609, da Controladoria-Geral da União (peça 8-11) ;  
2) em 26/12/2014, Parecer Técnico 66/2014, relativo à análise técnica da prestação de contas do PNAE do município de Tabatinga/AM (peça 12) ;
3) em 18/2/2015, Informação 41/2015, referente à análise financeira da prestação de contas PNAE, exercícios 2009 e 2010 (peça 13) ;
4) em 16/2/2016, Parecer 76/2016, aprovando parcialmente a prestação de contas (peça 16) ;
5) em 7/4/2017, Relatório de Auditoria 1038/2017 (peça 21) .
d) Interrupção pela citação do responsável: 
13.16. A prescrição também é interrompida "pela notificação ou citação do indiciado ou acusado, inclusive por meio de edital", nos termos do art. 2º, I, da Lei 9.873/1999. E, no regime dessa lei, a interrupção se dá pela citação propriamente dita, e não pelo despacho que a ordena. Com esse fundamento, houve a interrupção em 12/7/2018, com a citação do recorrente (AR à peça 33) . 
e) Interrupção pela decisão condenatória recorrível: 
13.17.  Por fim, a prescrição também se interrompe "pela decisão condenatória recorrível" (art. 2º, III, da Lei 9.873/1999) . Com esse fundamento, houve a interrupção em 16/4/2019, data da sessão em que foi proferido o acórdão condenatório (peça 40) . Essa interrupção é relevante, por estabelecer prazo para julgamento do recurso. 
f) Da prescrição intercorrente: 
13.18. Nos termos do art. 1º, § 1º, da Lei 9.873/1999, opera-se a prescrição intercorrente se o processo ficar paralisado por mais de três anos, aguardando "julgamento ou despacho". 
13.19. Note-se que há uma correlação entre essa hipótese e as causas de interrupção da prescrição do art. 2º. Com efeito, uma vez interrompida a prescrição por alguma das hipóteses do art. 2º, o processo não pode ficar inativo, sem qualquer inovação processual relevante, por mais de três anos. 
13.20. Trata-se de prazo específico, não se aplicando nem o prazo geral de cinco anos nem o prazo especial, da lei penal (§ 2º) . A finalidade da prescrição intercorrente, com seu prazo próprio, é a de assegurar a eficiência e celeridade nas apurações administrativas. Seria contrário a essa finalidade a paralisação injustificada do processo por período maior que o triênio estabelecido para a hipótese.
13.21. A extrapolação do prazo de três anos, sem inovação relevante no processo, pode configurar negligência. Por isso, além de se operar a prescrição, deve-se promover a "apuração da responsabilidade funcional decorrente da paralisação, se for o caso". 
13.22. Especificamente quanto a esta TCE, é possível evidenciar que as apurações sofreram uma interrupção superior a três anos em seu andamento, entre 10/5/2010 (subitem 1 da alínea "c") e 26/12/2014 (subitem 2 da alínea "c") , configurando o instituto da prescrição intercorrente. 
g) Conclusão pelo regime da Lei 9.873/1999
13.23. Partindo-se da premissa de que a pretensão de ressarcimento segue as mesmas balizas, enquanto não houver norma específica a respeito, a demonstração da ocorrência da prescrição punitiva impõe, como consequência, a conclusão de que também inviável a condenação ao ressarcimento do prejuízo apurado nos autos, adotando-se como referência a Lei 9.873/1999, tida pelo STF como norma regente da prescrição da pretensão punitiva pelo TCU. 
INFORMAÇOES ADICIONAIS
14.	O recorrente solicita a oportunidade de realizar sustentação oral (peça 84) , a qual foi deferida, nos termos do despacho constante da peça 85. 
CONCLUSÃO
15.	Em face da análise das razões recursais apresentadas, conclui-se que permanecem sem saneamento as irregularidades discutidas nesta TCE, o que motiva a manutenção da decisão proferida no acórdão condenatório. 
16.	Contudo, considerando os critérios estabelecidos pelo novo entendimento patrocinado pelo STF, fundamentando-se a análise pelos parâmetros dispostos na Lei 9.873/1999, conclui-se que restaram prescritas as pretensões punitiva e ressarcitória. 
17.	Diante disso, propõe-se o sobrestamento dos presentes autos até o julgamento definitivo do Recurso Extraordinário 636.886/AL no âmbito do Supremo Tribunal Federal, em que se discute o alcance e abrangência da tese firmada no Tema 899 de repercussão geral, relativa à incidência da prescrição quinquenal da pretensão ressarcitória e da pretensão punitiva nos processos de contas neste TCU, ou, alternativamente, o conhecimento do recurso, para, no mérito, negar-lhe provimento.
PROPOSTA DE ENCAMINHAMENTO
18.	Diante do exposto, com fundamento nos artigos 32, inciso I; e 33, da Lei 8.443/1992, submetem-se os autos à consideração superior, com posterior encaminhamento ao Ministério Público junto ao Tribunal de Contas da União e ao Gabinete do Relator, propondo:
a)	sobrestar os presentes autos, até o julgamento definitivo do Recurso Extraordinário 636.886/AL no âmbito do Supremo Tribunal Federal, em que se discute o alcance e abrangência da tese firmada no Tema 899 de repercussão geral, relativa à incidência da prescrição quinquenal da pretensão ressarcitória e da pretensão punitiva nos processos de contas neste TCU, ou, alternativamente;
b)	conhecer o recurso e, no mérito, negar-lhe provimento, e;
c)		comunicar a deliberação que vier a ser proferida por esta Corte ao recorrente, ao Fundo Nacional de Desenvolvimento da Educação, ao Procurador-Chefe da Procuradoria da República no Estado do Amazonas e aos demais interessados."
O titular da Secretaria de Recursos emitiu o seguinte parecer, o qual contou com a anuência do Ministério Público junto ao TCU:
Manifesto-me de acordo com o exame antecedente no sentido de negar provimento ao recurso de reconsideração de Saul Nunes Bemerguy contra o Acórdão 3202/2019-TCU-Primeira Câmara, Rel. Min. Weder de Oliveira, que julgou irregulares suas contas, condenou-lhe em débito e aplicou-lhe a multa do art. 57 da Lei 8.443/1992. 
2. Acompanho a conclusão da instrução pela ausência de elementos de defesa nesta fase recursal capazes de comprovar a aquisição e a efetiva entrega de gêneros alimentícios a unidades escolares no decorrer do ano letivo, à conta do PNAE, em 2009, no município de Tabatinga/AM. 
3. Igualmente, alinho-me ao exame quanto à ausência do efeito prescricional sobre a pretensão punitiva e ressarcitória sob a égide do Acórdão 1441/2016-TCU-Plenário, em consonância com registro no voto condutor do acórdão condenatório.  
4. Todavia, divirjo da apreciação relativa à prescrição intercorrente sob à luz da Lei 9.873/1999. A meu ver, esta análise resta prejudicada nos processos já em tramitação no Tribunal, pois a ação de ressarcimento era tratada como imprescritível e as peças que compõem a tomada de contas especial, no caso determinadas pelo art. 10 da IN TCU 71/2012, não contemplam informações pormenorizadas quanto ao andamento do procedimento de apuração na fase interna, o que obstaculiza, neste estágio, a conclusão por eventual paralisação processual por mais de três anos.
5. Desta forma, propugno para que seja afastada a proposta constante do item "a" do encaminhamento dos autos, mantendo-se e reordenando-se os itens "b" e "c", no sentido de:
a) com fundamento nos arts. 32, inciso I, e 33 da Lei 8.443/1999, conhecer o recurso de reconsideração interposto por Saul Nunes Bemerguy e, no mérito, negar-lhe provimento;
b) comunicar a deliberação que vier a ser proferida por esta Corte ao recorrente, ao Fundo Nacional de Desenvolvimento da Educação, ao Procurador-Chefe da Procuradoria da República no Estado do Amazonas e aos demais interessados.
É o relatório.

Laiz Araujo Russo de Melo (6.897/OAB-AM), Fábio Nunes Bandeira de Melo (4331/OAB-AM) e outros.

Subprocurador-Geral Paulo Soares Bugarin.

TOMADA DE CONTAS ESPECIAL. FUNDO NACIONAL DE DESENVOLVIMENTO DA EDUCAÇÃO (FNDE). PROGRAMA NACIONAL DE ALIMENTAÇÃO ESCOLAR (PNAE). NÃO APROVAÇÃO DA PRESTAÇÃO DE CONTAS POR IMPUGNAÇÃO PARCIAL DAS DESPESAS. CITAÇÃO. CONTAS IRREGULARES. DÉBITO. MULTA. EMBARGOS DE DECLARAÇÃO. CONHECIMENTO E REJEIÇÃO. RECURSO DE RECONSIDERAÇÃO. CONHECIMENTO. NEGATIVA DE PROVIMENTO. CIÊNCIA.

TOMADA DE CONTAS ESPECIAL (TCE)

Secretaria de Recursos (Serur); Secretaria de Controle Externo de Tomada de Contas Especial (SecexTCE).

Trata-se de recurso de reconsideração interposto por Saul Nunes Bemerguy, em face do Acórdão 3202/2019-TCU-Primeira Câmara, mantido pelo Acórdão 10446/2019-TCU-Primeira Câmara, relator E. Ministro-Substituto Weder de Oliveira, o qual julgou irregular tomada de contas especial instaurada pelo Fundo Nacional de Desenvolvimento da Educação (FNDE) , em desfavor do recorrente, condenando-o ao ressarcimento de dano ao Erário e ao pagamento de multa.
O débito decorre da não-comprovação da boa e regular aplicação dos recursos públicos federais transferidos à municipalidade em 2009, por força da Programa Nacional de Alimentação Escolar (PNAE) , devido à ausência de comprovação de distribuição de alimentos às escolas, conforme achado 1.1.37, do Relatório de Fiscalização1609/CGU e Parecer 76/2016/FNDE.
Inconformado, Saul Nunes Bemerguy alega ausência de dano, impossibilidade material da defesa diante do longo lapso temporal de oito anos da instauração da tomada de contas especial, indisponibilidade de documentos de despesa na prefeitura, circunstâncias práticas que limitaram a atuação do agente, não-configuração de dolo ou culpa grave, desproporcionalidade da sanção.
O auditor informante, com a anuência do diretor de subunidade da Secretaria de Recursos, propõe sobrestar os autos até o julgamento definitivo do RE 636.886/AL, não obstante considere prescrita a pretensão punitiva e a pretensão ressarcitória, com base na Lei 9.873/1999. 
Sucessivamente, sugere o conhecimento do recurso para, no mérito, negar-lhe provimento.
O titular da Unidade Técnica, secundado pelo Ministério Público junto ao TCU, diverge da preliminar suscitada pelo auditor e opina por conhecer do recurso de reconsideração para, no mérito, negar-lhe, provimento.
Feito esse resumo, decido.
Ratifico despacho prévio de admissibilidade do recurso de reconsideração à peça 87, uma vez preenchidos os requisitos estabelecidos nos artigos 32, inciso I, 33, da Lei 8.443/1992.
Preliminarmente, afasto a prescrição da pretensão punitiva e da pretensão ressarcitória.
Embora a prescrição afirmada pelo Supremo Tribunal Federal no julgamento do RE 636.886/AL (tema 899 da repercussão geral) refira-se à fase posterior à formação do título executivo, o TCU iniciou discussões acerca das premissas da prescritibilidade e de eventual mudança de entendimento. 
Para tanto, o Tribunal expediu, por meio do item 9.8 do Acórdão 459/2022-TCU-Plenário, determinação à Secretaria-Geral de Controle Externo para constituição de grupo técnico de trabalho, a fim realizar estudo sobre o tema e apresentar ao colegiado projeto normativo que disciplina a aplicação da matéria no âmbito TCU.  
Enquanto o Tribunal não deliberar definitivamente sobre o projeto normativo, em homenagem ao princípio do Colegiado, aplico ao presente caso a jurisprudência pacífica desta Corte, nos termos do Enunciado 282 da Súmula de Jurisprudência do TCU, segundo o qual "As ações de ressarcimento movidas pelo Estado contra os agentes causadores de danos ao Erário são [em quaisquer casos] imprescritíveis." 
Em relação à pretensão punitiva, esta Corte de Contas adota a orientação jurisprudencial estabelecida na Acórdão 1441/2016-TCU-Plenário, em que a prescrição é regida pelo prazo de dez anos, sendo interrompida a contagem pelo ato que ordenar a citação ou audiência do responsável, nos termos dos artigos 202 e 205 do Código Civil.
Dessa forma, no caso vertente, não ocorreu o transcurso do lapso decenal, contado da data da ocorrência da despesa mais remota, 17/12/2009, até a data do despacho que autorizou a citação do responsável, em 14/6/2018 (peça 29) . Tampouco escoou o prazo prescricional entre a data de reinício da contagem (14/6/2018) e a data da prolação da decisão recorrida, em 16/4/2019 (peça 40) .
Quanto ao mérito, acolho a proposta de mérito do auditor e os pareceres uniformes do titular da Unidade Técnica e do Ministério Público junto ao TCU, sem embargo de acrescer algumas considerações.
O responsável não logrou elidir o motivo que ensejou o julgamento pela irregularidade das contas especiais e a sua condenação em débito e multa, porquanto não trouxe aos autos comprovação de distribuição de alimentos às escolas no período letivo de 2009. Assim, remanesce não-demonstrada a boa e regular aplicação dos recursos públicos federais na execução do Programa Nacional de Alimentação Escolar (PNAE) , durante o exercício de 2009.
A situação irregular é ainda agravada pelo fato de a suposta aquisição de alimentos ter sido realizada após o término do período letivo para as escolas da zona rural, em 16/12/2009, e para as escolas da zona urbana, em 18/12/2009, o que torna improvável ter havido a distribuição de haveres aos estabelecimentos escolares em 22 dezembro de 2009.
Demandado pela CGU a apresentar totalidade das guias de remessa de merenda escolar expedidas no mês de dezembro, o responsável apresentou, apenas, guias de remessa destinadas a cinco escolas. Ocorre que a última entrega registrada naqueles documentos sucedeu em novembro de 2009 (peça 10, p. 11) . Logo, deduz-se que as últimas distribuições efetuadas em 2009 não poderiam compreender os produtos adquiridos nos certames suspostamente realizados em dezembro. 
Aduzo que a ausência de prova idônea, aliada às contradições da defesa revelam ser grave a conduta culposa imputada ao responsável, o que justifica a manutenção da irregularidade, da condenação em débito e da imputação de sanção pecuniária.
Não há circunstância excepcional que tenha limitado a atuação do agente, pois que lhe incumbia, antes mesmo do término de sua gestão à frente da prefeitura de Tabatinga/AM (2009 a 2012) , zelar pela prestação de contas do regular emprego dos recursos da União repassados à municipalidade, à conta do PNAE de 2009. É ônus do gestor demonstrar a boa e regular aplicação desses recursos, públicos, nos termos do artigo 70, parágrafo único, da Constituição Federal e artigo 93 do Decreto-lei 200/1967, e de pacífica jurisprudência desta Corte de Contas. 
Ante o exposto, voto por que o Tribunal acolha a minuta de acórdão que ora submeto à apreciação deste colegiado.
TCU, Sala das Sessões, em 26 de abril de 2022.
WALTON ALENCAR RODRIGUES 
Relator